【裁判字號】    99,交上訴,2
【裁判日期】    990422
【裁判案由】    公共危險等
【裁判全文】
臺灣高等法院刑事判決                 99年度交上訴字第2號
上  訴  人
即  被  告  乙○○
選任辯護人  何威儀律師
上列上訴人因公共危險等案件，不服臺灣士林地方法院98年度交
訴字第12號，中華民國98年11月30日所為之第一審判決（起訴案
號：臺灣士林地方法院檢察署98年度調偵字第182 號），提起上
訴，本院判決如下：
    主  文
上訴駁回。
    事  實
一、乙○○係營業小客車即計程車司機，平日在街頭駕駛335-CL
    號計程車收費載客，為從事駕駛業務之人。緣甲○○於民國
    97年11月1 日凌晨2時許，搭乘林建宏騎駛之868-DEZ號重型
    機車，與友人一同騎乘機車沿臺北市○○區○○路三段往臺
    北縣淡水鎮方向行駛，同日凌晨2 時33分許，途經臺北縣淡
    水鎮關渡橋機車引道時，林建宏不慎擦撞引道出口處之安全
    島，致林建宏、甲○○二人及所騎乘之機車均倒地，頭戴安
    全帽之甲○○因感到身體疼痛而躺臥在汽車之外側車道無法
    起身，同行在後、騎乘另台機車之友人李玉華、楊鈺祥經過
    後見狀，為免後方行經車輛未注意到而擦撞甲○○，隨即下
    車站在外側車道上以手勢示警過往車輛往內側車道行駛，適
    乙○○駕駛335-CL號計程車沿該路段外側車道行經該處，本
    應注意車前狀況，並隨時採取必要之安全措施，而依當時情
    形，並無不能注意之情事，竟疏於注意即貿然前行，致其駕
    駛之計程車擦撞甲○○的右肩部及臉部，使甲○○頭上安全
    帽的護目鏡彈出，並因此受有顏面多處裂傷（7.5×6.5×1.
    5，2.5×1.5×1.5，1×0.5×0.5公分 ）之傷害。詎乙○○
    明知其已駕車肇事致人受傷，竟未停車查看或為任何救護措
    施，即逕行駛離現場而逃逸，經警依林建宏、李玉華提供之
    肇事車輛特徵後，調閱事故現場附近民族、民權路口天橋下
    之監視錄影畫面找出可疑之肇事車輛再供林建宏、李玉華指
    認，始循線查悉上情。
二、案經甲○○告訴暨臺北縣政府警察局淡水分局報告臺灣士林
    地方法院檢察署檢察官偵查起訴。
    理  由
壹、程序之證據能力部分
一、按被告以外之人於審判外之言詞或書面陳述，除法律有規定
    者外，不得作為證據。又被告以外之人於審判外之陳述，雖
    不符合同法第159條之1至第159條之4之規定，但經當事人於
    審判程序同意作為證據，法院審酌該言詞陳述或書面陳述作
    成時之情況，認為適當者，亦得為證據；當事人、代理人或
    辯護人於法院調查證據時，知有第159條第1項不得為證據之
    情形，而未於言詞辯論終結前聲明異議者，視為有前項之同
    意。刑事訴訟法第159條第1項及第159條之5分別定有明文。
    本件檢察官、上訴人即被告乙○○及其辯護人，於言詞辯論
    終結前，就本件卷內被告以外之人於審判外之陳述（包括人
    證、書證），均表示不爭執（見本院卷第39頁反面、99年 4
    月8日審判筆錄第2頁），且均同意作為證據，經本院審酌該
    等證據之作成情況，核無違法取證或其他瑕疵，認均適為本
    案認定事實之依據，依刑事訴訟法第159條之5規定，均有證
    據能力。
貳、實體部分
一、認定事實所憑之證據及理由：
（一）被告之部分自白及335-CL號營業小客車之行車執照影本（
      附於98年度偵字第468 號偵查卷〈下稱：偵字卷〉第33頁
      ），證明：被告為335-CL號計程車之車主，該車之廠牌為
      「日產（Nissan）」，車身顏色為黃色，被告確實於上開
      時間行經事故現場，並隨即在往淡水方向之民權路、民族
      路口停等紅燈，續往淡水方向行駛之事實。
（二）證人即告訴人甲○○在檢察官偵訊時、原審之證述，證明
      ：甲○○的臉部原本並無傷勢，在車禍發生後，即受有嚴
      重之裂傷，雖經過手術治療，惟至今仍未能回復容顏；且
      發生車禍後，肇事人未下車查看其傷勢、立即離開車禍現
      場之事實。
（三）馬偕紀念醫院淡水院區出具之乙種診斷證明書一份（附於
      偵字卷第16頁及告訴人甲○○提出之臉部傷勢照片二張（
      附於本院卷第44頁），證明：甲○○確實於97年11月1 日
      至馬偕紀念醫院淡水院區就診時，經醫生診治發現其臉部
      受有顏面多處裂傷（7.5×6.5×1.5，2.5×1.5×1.5 ，1
      ×0.5×0.5公分），並因此接受傷口縫合手術，目前在其
      臉部仍明顯看得出有大片傷痕之事實。
（四）證人即原本騎車搭載甲○○之林建宏，於檢察官偵訊時及
      原審之證述（見偵字卷第54頁至第55頁、第98頁至第99頁
      ，原審98年度交訴字第12號刑事卷〈下稱交訴卷〉第62頁
      至第81頁），證明：林建宏原本騎機車附載甲○○，因不
      小心撞到安全島，二人都摔落在地，甲○○更因此仰躺在
      汽車道的外側，因為擔心甲○○可能骨折而不敢搬動她，
      但當時甲○○的臉尚未受傷，不久後被告駕駛的計程車就
      直直朝躺在地上的甲○○開去，車子的前面保險桿處就直
      接撞到甲○○的頭部，甲○○頭上安全帽的黑色鏡片還因
      此飛出去，被告的計程車後煞車燈雖有亮一下，但車子未
      停下就直接開走，且被告的後保險桿有貼紅色反光條之事
      實。
（五）證人即與林建宏、甲○○等人同行，當場目擊被告與甲○
      ○車禍發生情形之李玉華，於檢察官偵訊時及原審之證述
      （見偵字卷第55頁至第56頁、第98頁至第99頁，原審交訴
      卷第82頁至第101 頁），證明：林建宏與甲○○摔車後，
      甲○○一直說她很痛，但是沒有流血，仰躺在地上、頭還
      戴著安全帽，因為擔心甲○○可能骨折而不敢搬動她，李
      玉華雖有與楊鈺祥站在彎道上指揮經過的車輛往內側車道
      開，但被告駕駛的計程車似乎沒有看到指揮，車子的前方
      撞到甲○○，甲○○被撞後彈起約三十公分高再落下，落
      下時整臉都是血，撞上後，計程車有稍微煞停一下，紅燈
      有亮起，計程車的後保險桿有貼反光條，車子沒有完全停
      下來就開走了，李玉華並立即以0000000000號行動電話撥
      打119叫救護車之事實。
（六）證人即目擊車禍情形之楊鈺祥，於檢察官偵訊時及原審之
      證述，（見偵字卷第76頁至第78頁、第80頁、第98頁至第
      99頁，原審交訴卷第101頁至第104頁），證明：林建宏與
      甲○○摔車後楊鈺祥才騎到現場，當時沒看見甲○○有受
      傷，但甲○○一直喊好痛，沒辦法起來，擔心甲○○可能
      骨折，楊鈺祥就與李玉華一起站在車道上指揮經過車輛迴
      避，但是一部計程車仍然撞上甲○○，肇事計程車的左後
      車燈微暗，肇事時計程車曾很短暫地停一下，就車速很快
      地開走，且楊鈺祥在指認被告駕駛的計程車前並沒有看過
      監視器錄下的畫面之事實。
（七）道路交通事故調查報告表（一）（二）及道路交通事故現
      場圖（附於偵字卷第19頁至第22頁）、事故現場暨機車車
      損照片（附於偵字卷第41頁至第45頁），證明：告訴人在
      事實欄所載之時、地確實有與汽車發生車禍，而車禍發生
      當時為晴天、夜間有照明、路面乾燥、無缺陷、無障礙物
      、視線良好等情形，證人楊鈺祥、李玉華二人復站在外側
      車道上以手勢示警過往車輛，一般行經該路段之駕駛人當
      無不能注意之事實。
（八）遠傳電信股份有限公司於98年1 月16日出具之證人李玉華
      所持有0000000000號行動電話之雙向通聯紀錄一份（附於
      偵查卷第69頁至第71頁），證明：證人李玉華目擊甲○○
      被計程車撞擊後、撥打119的時間係97年11月1日凌晨2 時
      33分19秒之事實。
（九）經檢察官當庭勘驗監視錄影光碟內容所製作之勘驗筆錄、
      翻拍自光碟內容之照片及原審公務電話紀錄表，證明：自
      案發當日（97年11月1日）凌晨2時30分起，在2 時31分42
      秒、2時32分47秒、2時32分55秒時，分別有不同的計程車
      行經該架設監視器之路口，而被告駕駛的計程車係於2 時
      33分53秒時經過，依光碟內容顯示，在該時間、在路段僅
      有被告駕駛的335-CL號計程車的後方貼有反光條（見偵字
      卷第79頁、第80頁）之事實，並佐證證人林建宏、李玉華
      二人證言之真實性。
（十）卷附現場地圖暨比例尺所示（附於98年度調偵字第182 號
      偵查卷〈下稱：調偵卷〉第5 頁）及檢察官實地至現場所
      為之勘驗筆錄（附於偵字卷第110 頁），證明：車禍發生
      地點距離淡水鎮○○路、民族路口約一公里左右，核與被
      告自稱二處相距800 公尺以上之詞相去不遠，而檢察官於
      日間車流量較多之時，勘驗行駛該段路程之行車時間約 1
      分52秒，扣除中間停等紅燈28秒，實際行車時間約為1 分
      24秒（偵字卷第110 頁背面參照），被告自稱案發通過現
      場後，中間並未停等紅燈，且當時係車流量較少之凌晨時
      分，可合理推算被告於案發時駕車從事故現場抵達民權路
      、民族路口耗時應在1 分鐘之內，被告應確實為撞擊告訴
      人之貼有反光條計程車之駕駛之事實。
（十一）此外，復有監視器翻拍照片二張（附於偵字卷第45頁下
        方、第46頁上方）、被告車身照片九張等在卷可參，均
        足以佐證上開證人證述之情節。
      按汽車行駛時，駕駛人應注意車前狀況，並隨時採取必要
      之安全措施，道路交通安全規則第94條第2 項定有明文，
      此為一般駕駛人所具有之交通常識，及駕駛時應注意並能
      注意遵守之事項，亦為身為職業駕駛之被告在為駕駛行為
      時之行車注意義務；本件案發當時為晴天、夜間有照明、
      路面乾燥、無缺陷、無障礙物等情形，有上開道路交通事
      故調查報告表可稽，並無不能注意之情事，被告竟疏未注
      意告訴人倒臥路面且有人站立路旁揮手示警之車前狀況，
      駕車擦撞告訴人右側肩部與臉部，使告訴人受有上開傷害
      ，足見被告有應注意、能注意而不注意之過失甚明，且其
      過失與告訴人之受傷結果間顯具有相當因果關係；被告於
      肇事後未下車查看、救護告訴人即逕自駛離現場之肇事逃
      逸行為，亦堪認定。
二、本院對於被告辯解之判斷：
（一）被告辯解要旨：
      訊據被告於本院準備程序及審理時雖坦承確曾於97年11月
      1日凌晨2時30分許，駕駛335-CL號計程車行經事故地點，
      監視錄影畫面中之車牌號碼335-CL號營業小客車即為其當
      日所駕駛之車輛，惟矢口否認有肇事擦撞告訴人甲○○，
      更無肇事致人受傷後逃逸之犯行，辯稱：我駕車行經上開
      地點時，並未發現有人倒臥地面，我沒有與人發生車禍，
      更沒有肇事逃逸；證人都是在事後去交通大隊看監視器才
      指證我，如果我有心要逃跑，從事發地點到監視器位置間
      有十幾個巷子，我大可以轉彎逃走，如果甲○○確實有被
      車撞，依平常經驗，人被車撞後應該是會平躺在地，怎麼
      可能像證人所說曾飛起來云云。
（二）不採之理由：
  １、證人林建宏、李玉華、楊鈺祥等人已於偵查中及原審分別
      明確具結證稱，告訴人在遭被告所駕駛之計程車擦撞前即
      已躺在汽車道之外側車道上，因為甲○○看似未受傷，但
      直喊痛，大家擔心她有骨折，即由證人李玉華、楊鈺祥二
      人站在外側車道上指揮來車以避免撞及告訴人等情，已如
      上述，被告一再辯稱自己經過該處時未看到告訴人躺在地
      上，顯係卸責之詞，益徵被告駕駛計程車行經上開路段時
      確實有未注意車前狀況之情事。
  ２、再以時間而言，本案係由證人李玉華在被告肇事後，先以
      其使用之0000000000號行動電話撥打110 欲叫救護車，後
      來發現不對，立刻改打119 乙情，除據證人李玉華結證在
      卷外，並經證人林建宏證述綦詳；而證人李玉華以行動電
      話0000000000撥打119之時間係97年11月1日凌晨2 時33分
      18秒，亦有遠傳電信股份有限公司提供之雙向通聯紀錄可
      參，足見告訴人遭計程車撞擊之合理時間應在97年11月 1
      日凌晨2 時33分18秒前之30秒內；再佐以卷附監視錄影翻
      拍照片之攝錄時間係97年11月1日凌晨2時33分53秒，有上
      開照片上所顯示時間附卷可參，並經偵查檢察官當庭勘驗
      監視錄影光碟，自當日凌晨2時30分起，在2時31分42秒、
      2時32分47秒、2時32分55秒，分別有不同的計程車行經該
      路口，被告駕駛的335-CL號計程車則於2 時33分53秒時經
      過，其中僅被告駕駛的計程車後方貼有反光條，有偵查卷
      內之勘驗筆錄可稽，並與證人林建宏、李玉華二人證述之
      肇事車輛特徵相吻合。參酌前揭偵查檢察官之實地勘驗筆
      錄，被告在肇事後約一分鐘後即駕駛計程車抵達民族路、
      民權路口，顯見其確實在肇事後有逃逸之行為。而證人即
      處理警員吳熒城亦已原審於具結證述其係依據目擊者之指
      認後，才調監視錄影內容一一比對（見原審交訴卷第42頁
      至第58頁），亦經原判決說明綦詳，並非如被告所稱之「
      證人都是在事後去交通大隊看監視器才指證我」云云，被
      告此部分之辯解顯有誤會。
  ３、按駕駛動力交通工具肇事，致人死、傷而逃逸者，應處以
      六月以上、五年以下有期徒刑，刑法第185條之4定有明文
      ，而本條文規定之目的係處罰行為人肇事後又故意逃逸之
      行為，且不問行為人對於之前車禍導致被害人死、傷之結
      果有無過失責任，如果因而故為逃逸，均足以成立本罪；
      況所謂「逃逸」，並不在於行為人離開現場之距離有多遠
      或行為人事後是否有再返回現場，只要行為人在甫肇事後
      ，非因報警、叫救護車等為救護傷者之因素離開現場（縱
      使為此原因，也應在聯絡第三人後儘速返回現場），即屬
      之。是以，被告雖辯稱「如果我有心要逃跑，從事發地點
      到監視器位置間有十幾個巷子，我大可以轉彎逃走」等詞
      ，並提出空照圖為據，然此乃被告個人之辯解，被告於肇
      事後，未下車查看或為救護行為，逕自沿著原行駛之大度
      路繼續往淡水方向行駛而離開現場即已構成「肇事逃逸」
      ，並非被告在肇事後需躲至無人可尋獲之處始為肇事逃逸
      ，被告此部分之辯解，亦不可採。
  ４、再者，告訴人在與被告所駕駛的計程車發生車禍前，因證
      人林建宏騎機車不慎而摔車後躺臥在汽車道外側之路面上
      ，隨後即遭肇事車輛直接擦撞右肩部、臉部，告訴人在受
      計程車撞擊後，先凌空飛起、再跌落地面，安全帽的黑色
      鏡片還因此飛出去，並因此受有如事實欄所載傷勢之事實
      ，已經證人林建宏、李玉華、楊鈺祥證述綦詳；衡情，雖
      被害人在受撞後會先彈起再落下並非車禍受傷之一定模式
      ，端看個案中撞擊與受撞之部位、撞擊與受撞物之重量比
      例等客觀原因，每個車禍撞擊也會造成被害人受有不同程
      度之傷勢，但此乃法院在處理一般交通事故案件中常見之
      經驗，而肉身之告訴人，遭比自己重量有數十倍多、又帶
      著動力、行進中之汽車撞擊後，呈拋物線狀被彈起又落下
      之例，並非少見，本案告訴人何以受傷及受傷之經過亦有
      上開目擊證人之證詞可佐，被告徒以：「依平常經驗，人
      被車撞後應該是會平躺在地，怎麼可能像證人說得曾飛起
      來」置辯，顯不足採，更不值一駁。
（三）綜上所述，被告身為職業駕駛人，原即有較一般汽車駕駛
      人更高之注意義務，然其在因為未注意車前狀況之情形下
      ，駕駛計程車不慎撞到躺在路上之告訴人後，心中應確實
      認為只有一點小擦撞而已，或者因為見狀後心虛緊張、擔
      心要負責，在未有任何減速動作（可由現場並未留下任何
      煞車痕跡以斷）即離開現場，被告在肇事後未停車而立即
      離開現場之際，其主觀上應係故意逃逸已足以認定，揆諸
      上開說明，其行為確已與刑法第185條之4所定肇事逃逸罪
      之法定構成要件相當。此部分之事證亦臻明確，其所犯肇
      事逃逸之犯行亦堪認定，亦應予依法論科。
三、論罪與科刑：
（一）罪名─核被告所為，係犯刑法第185條之4肇事逃逸罪與同
      法第284條第2項之業務過失傷害罪。
（二）罪數關係─被告所犯上開二罪，犯意各別，行為互異，罪
      名不同，應予分論併罰。
四、原審以被告之罪證明確，適用刑法第185條之4、第284條第2
    項前段、第51條第5款、第41條第1項前段規定，並審酌被告
    肇事致人受傷後，竟駕車逃離現場，法治觀念明顯偏差，併
    其智識及過失程度、告訴人傷勢暨迄未與告訴人達成和解賠
    償損害之犯後態度等一切情狀，就業務過失傷害部分量處有
    期徒刑二月，就肇事逃逸部分量處有期徒刑六月，並定其應
    執行有期徒刑七月，且均諭知易科罰金之折算標準，其認事
    用法並無不當，量刑亦屬適當。被告不服原判決提起上訴，
    否認有肇事及肇事逃逸之行為，惟其辯詞已經本院駁斥如上
    。被告之上訴意旨，均為無理由，應予駁回。至於被告聲請
    傳喚為告訴人診治之醫生以究明告訴人為何背部並無傷勢部
    分，因告訴人原本自機車上摔落在地時已感到身體疼痛，同
    行之林建宏、李玉華等人亦因此擔心告訴人受有骨折而不改
    任意移動告訴人的身體，然告訴人係遭被告駕駛的計程車撞
    擊臉部及肩部，已如前述，從而告訴人之背部是否有受傷？
    何以未受傷？尚與告訴人指訴被告業務過失傷害之犯罪事實
    無何關聯，被告此部分之聲請自無理由，併予敘明。
、據上論斷，應依刑事訴訟法第368條，判決如主文。
本案經檢察官劉異海到庭執行職務。
中    華    民    國    99    年    4     月    22    日
                  刑事第十三庭  審判長法  官  曾德水
                                      法  官  崔玲琦
                                      法  官  遲中慧
以上正本證明與原本無異。
肇事逃逸部分如不服本判決，應於收受送達後10日內向本院提出
上訴書狀，其未敘述上訴之理由者並得於提起上訴後10日內向本
院補提理由書（均須按他造當事人之人數附繕本）「切勿逕送上
級法院」。
業務過失傷害部分不得上訴。
                                      書記官  陳韋杉
中    華    民    國    99    年    4     月    22    日
附錄本案論罪科刑法條全文：
中華民國刑法第185條之4
駕駛動力交通工具肇事，致人死傷而逃逸者，處六月以上五年以
下有期徒刑。
中華民國刑法第284條第2項
從事業務之人，因業務上之過失傷害人者，處一年以下有期徒刑
、拘役或一千元以下罰金，致重傷者，處三年以下有期徒刑、拘
役或二千元以下罰金。

司法院資訊處製作；財團法人民間司法改革基金會備份。
